臺灣高等法院刑事判決
109年度上易字第987號
上  訴  人  
即  自訴人  易繼道



自訴代理人  周弘洛律師      
被      告  劉０泰
            曾筵嵐



上列上訴人因被告妨害名譽案件，不服臺灣臺北地方法院109年
度自字第2、16號，中華民國109年4月13日第一審判決，提起上
訴，本院判決如下：
    主  文
上訴駁回。
    理  由
一、經本院審理結果，認第一審即原審以自訴人甲○○於自訴狀內
    未能特定被告「劉○泰」的真實姓名、年齡、住所或居所，
    或其他足資辨別之特徵，而法院並無為自訴人蒐集證據、摸
    索證明甚或特定被告之義務；尤以被告身分如何特定，更應
    於偵查階段即需查明，非於審判階段始由法院依職權調查確
    認，否則即與糾問制度無異。且仍經原審依自訴人的聲請，
    已調閱台北地方檢察署（下稱台北地檢署）108年度偵續字
    第46號、107年度偵字第10599號案件的全部偵查卷宗，仍無
    法特定「劉○泰」真實姓名年籍住所等，又經原審裁定於5日
    內補正被告「劉○泰」之姓名、性別、年齡、住所或居所，
    或其他足資辨別之特徵，仍未補正，而認起訴程式未備，爰
    不經言詞辯論，逕為不受理判決；又因本件自訴因不備法定
    程式而不合法，自訴人再對被告甲○○提起的追加自訴即無從
    附麗，亦應諭知不受理之判決。本院經核認事用法均無不當
    ，應予維持，並引用第一審判決書所記載的理由及證據（如
    附件）。
二、自訴人上訴意旨（略以）：自訴人係因於107年間對本件自
    訴案件追加起訴的被告甲○○提起妨害名譽告訴，經台北地檢
    署以108年度偵續字第46號為不起訴處分確定，惟該不起訴
    處分理由係以甲○○提出其對案外人「劉○泰」的訪談光碟與
    摘要作為其非恣意指摘自訴人的證明，但因為偵查不公開原
    則，自訴人無從閱覽該等證據，因而提起本件自訴，原審法
    院卻未就108年度偵續字第46號為不起訴處分確定案件內容
    查證，要求自訴人擔當公訴人角色及功能，而將自訴駁回（
    指不受理），有悖刑事訴訟法第326條第1項前段，得於第一
    次審判期日前調查證據的規定。且108年度偵續字第46號不
    起訴處分理由記載：「被告（甲○○）所提出其與證人李○慧
    、張○安、范○婷，及案外人姜○苓及劉○泰之對話訊息內容，
    被告除詢問其等真實姓名、年籍，可否公佈對話訊息內容外
    ，就其所述被害之時間、地點、經過等細節亦詳加訊問，．．
    ．並製作訪談光碟及摘要各一份為佐」等語，與原審判決理
    由（第2頁第19行至25行）所載：「所聲請當庭勘驗之『108
    年度偵續字第46號卷宗內甲○○所提出關於被告劉○泰所做成
    之訪談紀錄、光碟及摘要』（按卷內僅有錄音光碟、錄音譯
    文，並無聲請意旨所述之『摘要』）亦無任何與被告劉○泰真
    實姓名年籍住所有關之資料」等語，有不同說法。依前述不
    起訴處分所載理由，當能特定被告「劉○泰」的真實姓名等
    資料。又原審拒絕自訴人閱覽108年度偵續字第46號為不起
    訴處分案卷及所稱當庭勘驗光碟，也違反刑事訴訟法第163
    條第2項職權調查證據的規定。而自訴人於109年3月18日，
    以同年3月5日原審為調查證據時所發現「被告108年度偵續
    字第46號為不起訴處分身分存否不明」此一新事實（原審法
    官告知經查「劉○泰」的戶籍資料全台同姓名者共有3筆等語
    ），聲請追加被告甲○○為共同被告，已補正被告身分無法特
    定的程式欠缺，原審仍為不受理判決，惟符合同法第260條
    各款但書事由，即可單獨對被告甲○○提起自訴，自應單獨對
    被告甲○○是否符合同法第320條的法定程式認定自訴合法與
    否，原審就此部分不受理，違背刑事訴訟法第326條第4項立
    法意旨，判決違背法令等語。並聲請調閱台北地檢署108年
    度偵續字第46號不起訴偵查卷及閱卷等語。
三、按自訴狀應記載被告之姓名、性別、年齡、住所或居所，或
    其他足資辨別之特徵；及犯罪事實及證據並所犯法條。又按
    法院於接受自訴狀後，應速將其繕本送達於被告。刑事訴訟
    法第320條第2項、第328條分別定有明文。如無法特定被告
    為何人，法院自無法將自訴狀繕本送達，是此屬起訴的法定
    程序，如有欠缺，依據同法第343條準用第303條第1款，自
    應為不受理判決。經查自訴人迄原審判決不受理之前，均無
    法特定所欲提告的被告「劉０泰」的真實姓名、年籍、住所
    等，此為自訴人所不爭執。至於自訴人以台北地檢署108年
    度偵續字第46號為不起訴處分理由所載，甲○○曾對「劉０泰
    」製作訪談光碟及摘要等，及「甲○○有詢問其等真實姓名、
    年籍」等語，認檢察官應知悉「劉０泰」的真實姓名，而原
    審調閱該案偵查卷宗，卻謂卷內並無「劉０泰」的真實姓名
    、年籍等，兩者有所矛盾等語。惟查原審就此已說明，依該
    偵查卷內僅有錄音光碟、錄音譯文，並無所謂「摘要」，亦
    無任何與被告劉○泰真實姓名年籍住所有關之資料等語。且
    自訴人所據以認定的該案不起訴處分理由，係記載：「被告
    （甲○○）所提出其與證人李○慧、張○安、范○婷，及案外人
    姜○苓及劉○泰之對話訊息內容，被告除詢問其等真實姓名、
    年籍，可否公佈對話訊息內容外，就其所述被害之時間、地
    點、經過等細節亦詳加訊問，．．．並製作訪談光碟及摘要各
    一份為佐」等語，殊不論檢察官所指訪談「摘要」是否即指
    「譯文」，尚無矛盾外，其中「詢問其等真實姓名、年籍」
    者為甲○○，並非檢察官，且甲○○是就李○慧、張○安、范○婷
    「其所述被害之時間、地點、經過等細節亦詳加訊問，並製
    作訪談光碟及摘要各一份」，其上是否有李○慧、張○安、范
    ○婷的真實性名，亦未得知，其實為保護此等被害人，也不
    必非記載其等姓名不可，同理自被害人李○慧、張○安、范○
    婷等處傳聞得知該案「案外人」姜○苓及劉○泰，甲○○亦得不
    記載其等真實姓名，也可想像。是原審調閱該偵查卷後，確
    認卷內並無「任何與被告劉○泰真實姓名年籍住所有關之資
    料」，尚符常情，亦非不可信。自訴人執著於甲○○或有詢問
    劉○泰的真實姓名，檢察官於偵查卷內就應該有所記載，卻
    不知從保護消息來源、以及保護被害人與其等友人的立場，
    甲○○實無必要透露與檢察官，甚且得要求檢察官不要記再於
    偵查卷內，均屬正當權利的行使，尚無過當，而檢察官於該
    案要判斷的是甲○○所提供的「訊息」是否為真，而無真實惡
    意，而甲○○已提出其有合理查證的合理懷疑即足，此為憲法
    保障甲○○的言論自由的當然之理，亦為司法院釋字第509號
    解釋意旨。從而，自訴人上訴所指不起訴處分書，與原審判
    決理由有所矛盾，容有誤會。
四、至自訴人上訴指摘原審拒絕自訴人閱覽台北地檢署108年度
    偵續字第46號為不起訴處分卷證，基於保障隱私權的理由，
    更因為該案卷內的李○慧、張○安、范○婷均為指摘自訴人有
    對其等性侵害犯嫌的被害人，而自訴人所指被告劉○泰，亦
    為該案足以釐清被害人等指證是否為真的證人，從保障被害
    人及證人人身安全或其他隱私權的角度，不使自訴人閱卷尚
    屬合理正當。至於自訴人如真認劉○泰所言，有妨害其名譽
    之情，並非不能透過提起告訴，由檢察官查明，蓋於偵查中
    只要陳述被害事實，對於犯人未明，並非不能提起告訴，此
    所以刑事訴訟法第262條明定檢察官「犯人不明者，於認有
    第252條所定之情形以前，不得終結偵查」意旨之所在，但
    自訴人既執意提起自訴，正如原審判決理由所指：「自訴人
    既捨由檢察官代表國家訴追犯罪之公訴制度而採取自訴程序
    ，自應擔當公訴人之角色與功能，殊不得因自訴查證困難，
    即視法院為偵查或徵信機關，任意要求法院職權調查而為自
    訴人特定被告之身分，否則將使法院失其公平審判之性質及
    客觀聽訟者之地位」等語，何況原審也仍然依自訴人的聲請
    ，調閱上述偵查卷證，在限制自訴人閱覽的前提下，依職權
    查明仍無從得知劉○泰真實姓名等情，自不能強求法院必須
    為無邊無際的職權調查。
五、至自訴人上訴指出原審法官曾告知，經查「劉○泰」的戶籍
    資料全台同姓名者共有3筆等語，而認有新事實足以使其得
    合法追加自訴被告甲○○，從而原審對於甲○○的追加自訴亦不
    受理，有違背法令等情。惟查原審已就此於判決理由四詳加
    說明，並無自訴人所指情事，且即令如此，自訴人仍不能特
    定劉○泰的真實姓名，何來新事實之謂，是其追加自訴自仍
    不合法，此部分上訴仍無理由。是自訴人向本院所為調查證
    據之聲請，均無理由，亦無必要，應予駁回，附此敘明。　
六、尤以，依自訴人所述及目前對於自訴人不利的證據，劉○泰
    及甲○○在該案對於自訴人的指證，是否會涉及妨害名譽罪，
    更屬未定之天。蓋司法院大法官釋字第509號解釋特針對刑
    法誹謗罪之處罰與言論自由基本權之關係，著有解釋。認為
    前述刑罰規定，係為防止妨礙他人自由權益所必要，與憲法
    第23條所定之比例原則尚無違背。其解釋文稱（略以）：「
    言論自由為人民之基本權利，憲法第11條有明文保障，國家
    應給予最大限度之維護，俾其實現自我、溝通意見、追求真
    理及監督各種政治或社會活動之功能得以發揮。惟為兼顧對
    個人名譽、隱私及公共利益之保護，法律尚非不得對言論自
    由依其傳播方式為合理之限制。刑法第310條第1項及第2項
    誹謗罪即係保護個人法益而設，為防止妨礙他人之自由權利
    所必要，符合憲法第23條規定之意旨」。大法官基於「合憲
    解釋原則」之態度，為上述結論尚值贊同，惟大法官為免人
    民言論自由之基本權利，遭受國家無端以刑罰權加以干預或
    限制，亦援引刑法同條第3項前段之規定，認該條項前段所
    稱「對於所誹謗之事，能證明其為真實者，不罰」等語，係
    以指摘或傳述足以毀損他人名譽事項之行為人，其言論內容
    與事實相符者為不罰之條件，其「並非謂行為人必須自行證
    明其言論內容確屬真實，始能免於刑責。惟行為人雖不能證
    明言論內容為真實，但依其所提證據資料，認為行為人有相
    當理由確信其為真實者，即不能以誹謗罪之刑責相繩，亦不
    得以此項規定而免除檢察官或自訴人於訴訟程序中，依法應
    負行為人故意毀損他人名譽之舉證責任，或法院發現其為真
    實之義務」等語（參見該解釋文及解釋理由書），賦予刑法
    第310 條第3 項之規定，具有類似（民事上）舉證責任及（
    刑事上）舉證義務轉換之效果，亦即民事上之原告，或刑事
    上之公訴檢察官、自訴人等，如欲提出此項誹謗罪之名譽賠
    償或刑事追訴，應負有舉證責任，證明被告具有「故意毀損
    他人名譽」之意圖。換言之，大法官認為名譽受到某發表言
    論之人侵害者，必須能夠證明發表言論者具有「真正惡意」
    ，亦即發表言論者於發表言論時明知所言非真實或過於輕率
    疏忽而未探究所言是否為真實，則此種不實內容之言論才要
    受法律制裁或負擔賠償責任。而誹謗罪保護的是被害人的「
    名譽法益」，有無某種名譽，應該聯結「事實」始得存在而
    加以判斷，如果我們認為名譽是一種外部社會的評價，那麼
    法律所保障的名譽法益，就應該是「不被他人以虛偽言論毀
    損的社會評價」，也就是說，一個人有維護良好聲譽不受不
    實事實抹黑的權利，卻沒有「欺世盜名」的權利。當「名譽
    」構築在事實之上，那麼陳述真實之事的言論，就不該是侵
    害名譽，法律沒有理由處罰說實話的人，若說「真實言論」
    會毀損名譽，應該祇能解釋成上述所謂的「名譽感情」（內
    部名譽），而這種名譽感情，正如上述學者所言，充其量祇
    是「個人擁有較佳聲譽的主觀願望」，並無理由當然成為法
    律上可以主張的「權利」（也就是刑法保護的法益）。換言
    之，法律不應該保障虛偽的名譽，欺世盜名，禁不起真實揭
    露的社會評價，絕非值得法律保護的名譽。經查被告經台北
    地方法院以107年度侵訴字第85號刑事判決，認定至少對2位
    被害人A2、A3有強制猥褻及性交犯行，分別判處有期徒刑8
    月及3年8月在案，有該案判決在卷足證（參見本院卷第111
    頁以下），該案固經被告提起上訴尚未確定，惟已屬司法實
    務第一審經由嚴格證明程序認定的犯罪事實，觀該案判決理
    由，甲○○即為證人之一，所述情節與在108年度偵續字第46
    號不起訴處分書所載指證類同，至少形式上已難認被告因而
    有名譽受損之情，蓋被告反而經司法實務曾經證明其確有甲
    ○○、劉○泰所指證的犯嫌。　　
七、再按法院或受命法官，得於第一次審判期日前，訊問自訴人
    、被告及調查證據，於發見案件係民事或利用自訴程序恫嚇
    被告者，得曉諭自訴人撤回自訴；第1項訊問及調查結果，
    如認為案件有第252條、第253條、第254條之情形者，得以
    裁定駁回自訴，並準用第253條之2第1項第1款至第4款、第2
    項及第3項之規定。刑事訴訟法第326條第1、2項定有明文。
    是自訴人所提起妨害名譽的本案，依據上述曾經判決的強制
    猥褻及性交的罪行，即使自訴人真能查明劉○泰的真實姓名
    、年籍而據以起訴，劉○泰及追加自訴的甲○○，是否明顯有
    合理懷疑為案件有第252條第10款「犯罪嫌疑不足」之情，
    自訴法院依據上述規定，即得以裁定駁回自訴，亦值斟酌。
    提起自訴固為自訴人的權利，但被告受到上述規定的保障，
    仍不可不辨。
八、綜上所述，自訴人既無從特定被告劉○泰的真實姓名、年籍
    ，其起訴程序即有違背規定而不合法，追加起訴即失所附麗
    ，遑論對於劉○泰、甲○○所起訴與追加起訴的「犯罪事實」
    ，基於釋字509號解釋保障言論自由，所宣示的真實惡意原
    則或合理查證原則，被告等是否明顯有犯罪嫌疑不足或行為
    不罰情事，而構成駁回自訴的法定事由的爭議。本件自訴明
    顯不合法，上訴無理由，應予駁回。
九、本件爰不經言詞辯論，逕以判決駁回。
據上論斷，應依刑事訴訟法第368條、第372條、第373條，判決
如主文。
中　　華　　民　　國　 109　　年　　12　　月　　31　　日
                  刑事第二庭    審判長法　官  周盈文  
                                      法　官  謝梨敏  
                                      法　官  錢建榮
以上正本證明與原本無異。
不得上訴。
                                      書記官  許俊鴻
中　　華　　民　　國　　110 　年　　1 　　月　　4 　　日
【附件】
臺灣臺北地方法院刑事判決
                                        109年度自字第2號
                                       109年度自字第16號
自　訴　人　
                    
　　　　　　　　　　
　　　　　　　　　　
自訴代理人　周弘洛律師
被　　　告　劉○泰
            甲○○  
                    
　　　　　　　　　　
　　　　　　　　　　
上列被告等因加重誹謗案件，經自訴人提起自訴及追加自訴，本
院判決如下：
    主  文
本件自訴及追加自訴均不受理。
    理  由
一、本件自訴及追加自訴意旨詳如附件刑事自訴狀及刑事追加自
    訴狀所載。
二、按提起自訴應於自訴狀內記載被告之姓名、性別、年齡、住
    所或居所，或其他足資辨別之特徵，與犯罪事實及證據並所
    犯法條，前項犯罪事實，應記載構成犯罪之具體事實及其犯
    罪之日、時、處所、方法，此乃法定必備之程式，刑事訴訟
    法第320條定有明文。而起訴之程序違背規定者，應諭知不
    受理判決，並得不經言詞辯論為之，自訴程序亦準用此公訴
    之規定，刑事訴訟法第303條第1款、第307條、第343條分別
    定有明文。
三、依我國刑事訴訟法現制，關於犯罪之追訴，採起訴二元主義
    ，除國家訴追主義由檢察官代表國家所提之公訴制度外，尚
    有自訴制度，法院基於審判之公平，應立於客觀聽訟者之地
    位，關於如何特定自訴之犯罪主體及事實，洵非法院得於審
    判前階段立於自訴人之一方而為證據之蒐集、調查、糾問而
    為特定，法院本於刑事訴訟法第163條第2項但書規定，於當
    事人就卷內已有資料疏未主張，為維護公平正義固得行職權
    調查，惟並無為自訴人蒐集證據、摸索證明甚或特定被告之
    義務。尤以被告之身分如何特定，更應於偵查階段即需查明
    ，非於審判階段始由法院依職權調查確認，否則即與糾問制
    度無異。本院固能理解自訴人蒐集證據及確認具體被告之困
    難，然自訴人既捨由檢察官代表國家訴追犯罪之公訴制度而
    採取自訴程序，自應擔當公訴人之角色與功能，殊不得因自
    訴查證困難，即視法院為偵查或徵信機關，任意要求法院職
    權調查而為自訴人特定被告之身分，否則將使法院失其公平
    審判之性質及客觀聽訟者之地位。本件自訴人固於刑事自訴
    狀中稱：請調閱臺北地檢署108年度偵續字第46號、107年度
    偵字第10599號案件之全部偵查卷宗，包含甲○○於該偵查程
    序中提出之訪談光碟及摘要，以查明被告劉○泰之真實姓名
    及地址，以傳喚其到庭配合審理云云，惟經本院依自訴人之
    聲請調閱前揭偵案全卷，該案卷宗內之資料尚無法特定劉○
    泰之真實姓名年籍住所等；而聲請人於109年3月20日刑事陳
    述意見狀所聲請當庭勘驗之「108年度偵續字第46號卷宗內
    甲○○所提出關於被告劉○泰所做成之訪談紀錄、光碟及摘要
    」（按卷內僅有錄音光碟、錄音譯文，並無聲請意旨所述之
    「摘要」）亦無任何與被告劉○泰真實姓名年籍住所有關之
    資料，是依目前相關卷證，並無法特定自訴人提起自訴之對
    象「劉○泰」之真實身分。而自訴人經本院裁定應於裁定送
    達後5日內補正被告「劉○泰」之姓名、性別、年齡、住所或
    居所，或其他足資辨別之特徵，迄今未補正，自訴人既未能
    表明被告「劉○泰」之姓名、性別、年齡、住所、居所，起
    訴程式即有未備，依前揭說明，本件爰不經言詞辯論，逕為
    諭知不受理之判決。本件自訴既因不備法定程式而不合法，
    自訴人再對被告甲○○提起追加自訴，即無從附麗，亦應諭知
    不受理之判決。
四、至於自訴人於109年3月20日刑事陳述意見狀中記載「經鈞院
    以院內連線戶政系統調查後未發現有相符之人」云云（見該
    陳述意見狀第2頁），並於109年3月18日刑事追加自訴狀中
    記載「自訴代理人於民國109年3月5日參與調查程序，開庭
    時經受命法官告知鈞院調閱本案相關偵卷後，以院內電腦連
    線戶政系統搜尋被告劉○泰之年籍資料及戶籍地址，未能發
    現符合被告身分之人」云云（見該追加自訴狀第1頁第2頁）
    、「自訴代理人於109年3月5日經鈞院傳喚行調查程序時，
    經受命法官告知，鈞院依職權調查被告劉○泰身分，依法院
    內部網路連線戶政系統發現有三筆符合姓名的資料，然依該
    三筆資料顯示之年齡、住居所、婚姻狀況暨其他資訊判斷，
    客觀上皆與108年偵續字第46號案件中的劉○泰特徵不符，且
    經鈞院詢問原承辦案件之檢察官，就連執掌偵辦程序的檢察
    官也無法確定被告劉○泰是否真實存在」云云（見該追加自
    訴狀第3頁至第4頁），惟本院並未就「劉○泰」查詢戶政資
    料，亦未於本件自訴案件之調查庭中表示本院有查詢「劉○
    泰」之戶政資料，更不曾表示「經詢問原承辦案件之檢察官
    ，就連執掌偵辦程序的檢察官也無法確定被告劉○泰是否真
    實存在」，是上開陳述意見狀與追加自訴狀之記載均非事實
    。而為查詢「劉○泰」之真實身分而查詢之戶籍資料係附於
    上開偵案卷內，並非由本院所查詢，附此敘明。
據上論斷，應依刑事訴訟法第334條、第343條、第303條第1款、
第307條，判決如主文。
中　　華　　民　　國　 109　　年　　4 　　月　　13　　日
                  刑事第二庭    法　官　卓育璇
以上正本證明與原本無異。
如不服本判決，應於收受送達之翌日起20日內向本院提出上訴書
狀，並應敘述具體理由；其未敘述上訴理由者，應於上訴期間屆
滿後20日內向本院補提理由書（均須按他造當事人之人數附繕本
），「切勿逕送上級法院」。
                                書記官　莊琬婷

中　　華　　民　　國　 109　　年　　4 　　月　　13　　日